臺灣桃園地方法院民事判決　九十年度重訴字第三二四號
　　原　　　告　甲○○
　　訴訟代理人　丁○○
　　被　　　告　乙○○
　　被　　　告　丙○○
　　訴訟代理人　余秀玉
右當事人間請求所有權移轉登記事件，本院判決如左：
    主      文
被告乙○○應將坐落桃園縣新屋鄉○○段十地號土地、地目：田、面積六二七五平方
公尺，應有部分千分之九六之所有權，移轉登記予原告。
被告丙○○應將坐落桃園縣新屋鄉○○段十地號土地、地目：田、面積六二七五平方
公尺，應有部分千分之六五五之所有權，移轉登記前開應有部分中一千分之五四五予
原告。
訴訟費用由被告負擔。
    事      實
甲、原告方面：
壹、聲明：
一、被告乙○○應將坐落桃園縣新屋鄉○○段十地號土地、地目：田、面積六二七五
    平方公尺，應有部分千分之九六之所有權，移轉登記予原告。
二、被告丙○○應將坐落桃園縣新屋鄉○○段十地號土地、地目：田、面積六二七五
    平方公尺，應有部分千分之六五五之所有權中，移轉應有部分一千萬分之000
    0000予原告（被告丙○○之權利剩餘額，為應有部分一千萬分之00000
    00）。
貳、陳述：
一、兩造於民國（下同）七十五年九月二十五日，以原告為買受人，而以被告乙○○
    、丙○○、訴外人鍾添圓之父親鍾柳枝為出賣人，以被告乙○○、丙○○、訴外
    人鍾添圓為出賣人之負責人，簽訂「買賣契約書」，約定訴外人鍾柳枝將其所有
    之桃園縣新屋鄉○○段十地號之田地（重測前為桃園縣新屋鄉○○○段七十五地
    號，以下簡稱系爭土地）中○‧一九三二台甲出賣予原告甲○○，並約定：「買
    賣土地係屬都市計劃內農業區，現不能分割，俟可以分割時乙方（即賣方鍾柳枝
    ）應即進行，不得阻礙甲方（即買方甲○○）取得所有權登記」。嗣後，於七十
    七年三月三日，被告乙○○、丙○○及訴外人鍾添圓又簽立承諾書予原告收執，
    該承諾書載明：「新屋鄉○○段第十地號土地，面積零點二八四四公頃，係兄弟
    於先父生前出賣台端，惟因都市計劃內農業區未能分割，經兄弟協議由鄙人名義
    繼承登記，俟日後可以分割時應即分割，由台端取得所有權登記，確無異議」等
    語。
二、依八十九年新修正之土地法及農業發展條例等相關規定，以及前述買賣契約之約
    定，被告應將系爭土地之應有部分，就如聲明所示之部分，移轉登記為原告所有
    （就被告乙○○部分係以其應有部分之全部計算；就被告丙○○部分係以該土地
    所有權全部計算的一千萬分之0000000，因被告丙○○之應有部分有一千
    分之六五五，故原告請求其移轉登記之範圍，仍未逾被告丙○○之應有部分），
    爰依據兩造於七十七年三月三日所訂之承諾書約定，提起本件訴訟。
參、證據：提出買賣契約書（七十五年九月二十五日）一份、承諾書（七十七年三月
    三日）一份、土地登記謄本六份、買賣契約書（六十二年十月二十九日）為證。
乙、被告方面：
壹、聲明：原告之訴駁回。
貳、陳述：
　　對於原告所提出之買賣契約書、承諾書均不知情，且其上之簽名及蓋章均非渠等
    所為，另承諾書上之印章亦非渠等親自所蓋，故原告須就本案負舉證責任。
參、證據：提出被告二人及訴外人鍾添圓之印鑑證明各一份為證。
    理      由
一、原告起訴主張：兩造於七十五年九月二十五日，以原告為買受人，而以被告乙○○、丙○○、訴外人鍾添圓之父親鍾柳枝為出賣人，以被告乙○○、丙○○、訴
    外人鍾添圓為出賣人之負責人，簽訂「買賣契約書」，約定訴外人鍾柳枝將其所
    有之桃園縣新屋鄉○○段十地號之田地（重測前為桃園縣新屋鄉○○○段七十五
    地號，以下簡稱系爭土地）中○‧一九三二台甲出賣予原告甲○○，並約定：「
    買賣土地係屬都市計劃內農業區，現不能分割，俟可以分割時乙方（即賣方鍾柳
    枝）應即進行，不得阻礙甲方（即買方甲○○）取得所有權登記」。嗣後，於七
    十七年三月三日，被告乙○○、丙○○及訴外人鍾添圓又簽立承諾書予原告收執
    ，該承諾書載明：「新屋鄉○○段第十地號土地，面積零點二八四四公頃，係兄
    弟於先父生前出賣台端，惟因都市計劃內農業區未能分割，經兄弟協議由鄙人名
    義繼承登記，俟日後可以分割時應即分割，由台端取得所有權登記，確無異議」
    等語。依八十九年新修正之土地法及農業發展條例等相關規定，以及前述買賣契
    約之約定，被告應將系爭土地之應有部分，就如聲明所示之部分，移轉登記為原
    告所有（就被告乙○○部分係以其應有部分之全部計算；就被告丙○○部分係以
    該土地所有權全部計算的一千萬分之0000000，因被告丙○○之應有部分
    有一千分之六五五，故原告請求其移轉登記之範圍，仍未逾被告丙○○之應有部
    分），爰依據兩造於七十七年三月三日所訂之承諾書約定，提起本件訴訟，請求
    被告二人分別將系爭土地中如訴之聲明所示之部分移轉登記予原告。被告則以，
    買賣契約書上之簽名非渠等所為，且其上之印章亦非為其所親為等語，資為置辯
    。
二、本件原告主張之事實，業據其提出買賣契約書一份、承諾書一份，及系爭土地現
    行與重測前之土地登記謄本各一份為證，被告二人均否認前開買賣契約書與承諾
    書之真正，並抗辯：對於前開之買賣契約書與承諾書均不知情，承諾書上之印章
    雖與被告之印鑑章目視相符，但因印鑑章於辦理繼承登記時曾交給訴外人姜仁秋
    （已死亡），故主張承諾書上之印章不是被告二人所蓋云云。經查，七十七年三
    月三日承諾書上丙○○與乙○○之印章，經目視結果與印鑑證明相符，被告對此
    亦不爭執，雖辯稱：其曾於七十七年間為辦理繼承登記將印章交給訴外人姜仁秋
    ，依最高法院七十年台上字第六五七號判例意旨，被告二人不負買賣契約義務人
    之責，因此不應由被告就此負舉證責任。然查，被告二人主張其曾將印鑑章交由
    訴外人姜仁秋一情有利於己之事實，未舉證以實其說，且再其就渠等交付印鑑章
    並委任訴外人姜仁秋辦理特定事項範圍之變態事實，亦未再加舉證，被告二人執
    此以為否認上開承諾書為被告二人所為，此屬本件變態事實部分，被告二人自應
    就此部分之事實負舉證責任，是被告此部分之抗辯尚不足採。從而原告主張兩造
    曾於七十七年三月三日簽立承諾書一情，應堪採信。
三、按以不能之給付為契約標的者，其契約為無效。但其不能情形可以除去，而當事
    人訂約時並預期於不能之情形除去後為給付者，其契約仍為有效，民法第二百四
    十六條第一項定有明文。又按私有農地所權之移轉，其承受人以能自耕者為限，
    並不得移轉為共有，八十九年一月二十六日修正前之土地法第三十條第一項前段
    亦有規定，惟此項規定於八十九年一月二十六日公布修正刪除。經查，兩造於七
    十五年訂立土地買賣契約書、七十七年訂立承諾書之標的係地目為田地之土地，
    於訂約當時係以不能之給付為契約之標的，又於上開買賣契約書、承諾書亦記載
    ：「：：：日後可以分割時應即分割，由台端取得所有權登記：：：」，故當事
    人於訂約時已預期於不能之情形除去後方為所有權移轉登記之給付，是應認兩造
    間所簽立之土地買賣契約書、承諾書為有效。再查，原告無取得其他農地，面積
    合計超過二十公頃，此經原告自承在卷。是依據兩造於土地買賣契約書、承諾書
    之約定，被告應從系爭土地總面積六千二百七十五平方公尺，移轉二千八百四十
    四平方公尺予原告，即被告二人應移轉系爭土地應有部分一千萬分之00000
    00之所有權予原告【其計算式為：2844÷6275＝0.0000000】，被告乙○○就
    系爭土地有應有部分千分之九六之所有權，自應全部移轉予原告；另被告丙○○
    就系爭土地有應有部分千分之六五五之所有權，扣除被告乙○○已移轉之千分之
    九六後，原告尚可取得系爭土地應有部分一千萬分之0000000之所有權，
    【其計算式為：0000000-000000＝0000000】；因被告丙○○就系爭土地有應有
    部分千分之六五五之所有權，是被告丙○○應移轉其應有部分中之千分之五四五
    之應有部分予原告【其計算式為：0000000/00000000÷655/1000≒545/1000】。
    另原告雖於訴之聲明主張被告丙○○應將坐落桃園縣新屋鄉○○段十地號土地、
    地目：田、面積六二七五平方公尺，應有部分千分之六五五之所有權中，移轉以
    所有權全部計算之應有部分一千萬分之0000000予原告，惟探求原告之真
    意，應係指被告丙○○應移轉其應有部分中之千分之五四五所有權移轉予原告，
    參諸最高法院三十八年穗上字第一○三號判例意旨，本院自得本於其聲明之真意
    而為判決，從而原告依據兩造所訂立之承諾書，請求被告應移轉系爭土地如主文
    第一項、第二項所示之應有部分予原告，為有理由，應予准許。
四、本件事證已臻明確，兩造其餘主張及抗辯，經核與本院前開判斷無違，爰不另一
    一論述，併此敘明。
五、據上論結，原告之訴為有理由，依據民事訴訟法第七十八條、第八十五條第一項
    ，判決如主文。
中　　　華　　　民　　　國　　九十一　　年　　三　　　月　　    十二　　日
                              臺灣桃園地方法院民事第二庭
~B審判長法官　邱瑞祥
~B法　　　官　劉佩宜
~B法　　　官　陳心婷
右為正本係照原本作成
如對本判決上訴須於判決送達後十日內向本院提出上訴狀
中　　　華　　　民　　　國　　九十　　　年　　 十一　　 月　　二十二　　日
~B法院書記官　陳  珊
